【裁判字號】    94,訴,1454
【裁判日期】    950406
【裁判案由】    商標註冊
【裁判全文】
臺北高等行政法院判決
                                  94年度訴字第01454號
                              .
原      告  美商寶鹼公司（The Procter&Gamble Company）
代  表  人  甲○○○○○○
訴訟代理人  陳長文律師
            蔡瑞森律師
被      告  經濟部智慧財產局
代  表  人  蔡練生（局長）
訴訟代理人  乙○○
上列當事人間因商標註冊事件，原告不服經濟部中華民國94年3
月17日經訴字第09406123310 號訴願決定，提起行政訴訟，本院
判決如下：
    主  文
原告之訴駁回。
訴訟費用由原告負擔。
    事  實
一、事實概要：原告於民國（下同）93年3 月1 日以「天然果萃
    」商標，指定使用於商標法施行細則第13條所定商品及服務
    分類表第3 類之「香皂，沐浴乳，洗髮精，潤髮乳，香水（
    料），香精油，化妝品，髮水，牙膏、牙粉、牙水，清潔、
    保養、處理及美化皮膚、頭皮及頭髮用非藥性製劑，頭髮造
    型劑，頭髮漂染、染白、染色、彩色用劑」等商品，向被告
    申請註冊（下稱系爭商標，圖樣如附圖所示）。經被告審查
    ，認本件商標圖樣上之中文「天然果萃」，有標榜從自然果
    實萃取之意，係表示所指定商品之成分說明，應不准註冊，
    以93年11月25日商標核駁第281578號審定書為核駁之處分。
    原告不服，提起訴願，遭決定駁回，遂提起行政訴訟。
二、兩造聲明：
    (一)原告聲明：
      1.訴願決定及原處分均撤銷，並判命被告就原告93年3 月
        1 日申請案號第000000000 號「天然果萃」商標註冊申
        請事件，作成准予審定之處分。
      2.訴訟費用由被告負擔。
    (二)被告聲明：
      如主文所示。
三、兩造之爭點：
    系爭商標圖樣上之中文「天然果萃」是否係表示所指定商品
    之成分說明，而有違商標法第23條第1項第2款之規定？
    (一)原告主張：
      1.系爭爭點：
        系爭申請案號第000000000 號商標圖樣上之中文「天然
        果萃」是否係表示所指定商品之成分說明。
      2.系爭商標「天然果萃」至多僅為暗示性商標，應得註冊
        ：
        商標法第23條第1 項第2 款固規定「商標係表示商品或
        服務之形狀、品質、功用或其他說明者，不得註冊」，
        惟此條款規範之目的，應在防止商標以直接而明顯之說
        明性質而取得註冊。換言之，商標如有使一般人從商標
        本身即能知悉其所表彰之商品或服務為何，始不應准註
        冊。例如「滅蚊」商標使用於電蚊香片商品、「快潔」
        商標使用於清潔劑商品、「常黏」商標使用於膠水商品
        ，即含有直接而明顯之說明性質。若商標圖樣非直接而
        明顯地說明指定商品或非與商品本身之說明有密切關聯
        ，而係以譬喻方式暗示商品或服務之形狀、品質、功用
        或其他有關成分、性質、特性、功能或目的等，但非為
        業者所必須或通常用以說明商品或服務者，則非屬前揭
        法條所規範不得註冊之情形。換言之，須經推論其意始
        達之「暗示詞」，應得作為商標申請註冊，洵無疑義。
        此由被告93年5 月1 日施行之「商標識別性審查要點」
        第3點之「商標具識別性之例示」中將「暗示性商標」
        臚列其內，即得明證。例如：「快譯通」指定用於電子
        辭典商品，「一匙靈」指定使用於洗衣粉商品，「SNOW
        WHITE」指定使用於乳霜、乳液、洗面乳等商品均是。
        此外，含有外文「Shred-it」之商標雖由「Shred 」及
        「it」二字組合而成，且即使將此複合字解釋為具有「
        將它撕成碎片」之涵義，然而，至多亦僅為一「暗示詞
        」，而與「垃圾、紙類文件廢棄物及記錄用媒介廢棄物
        之收集、搬遷及運輸」服務間，毫無直接而明顯之關聯
        ；故該外文商標業經被告核准為註冊第187195號商標。
        又如中文「花瓣雙蝶翼」並不會使消費者認為其係表示
        「衛生棉」等商品之形狀，是其屬「暗示詞」性質並經
        被告核准為註冊第0000000 號商標。
      3.系爭商標「天然果萃」非同業競爭者所習慣使用之商品
        說明文字：
        依前揭之商標識別性審查要點第5點，暗示性商標與說
        明性商標不同，得就下列事項判斷是否為說明性商標：
        (1)是否已為同業競爭者實際交易上所使用。
        (2)是否為同業競爭者所必須使用，若由特定業者所專用
          將有礙公平競爭之虞。
        如上所述，「天然果萃」至多應僅為一暗示性商標，綜
        觀國內頭髮用品及化粧品相關業界，習慣上尚無以「天
        然果萃」作為商品之說明。該中文字依國內之一般社會
        通念，並非普通之描述性用語，同業競爭者實際交易時
        ，並無使用該中文字之習慣，而該中文字亦非為同業競
        爭者所必須使用。顯而易見地，「天然果萃」應為「暗
        示性商標」，而非「說明性商標」，是其尚非不得註冊
        ，至為灼然。
      4.被告與訴願機關在欠缺任何依據之情形下，認定系爭商
        標為直接而明顯說明商品成分之描述用語，違反論理及
        經驗法則：
        (1)按「行政行為應受法律及一般法律原則之拘束」，行
          政程序法第4 條定有明文。又「行政機關為處分或其
          他行政行為，應斟酌全部陳述與調查事實及證據之結
          果，依論理及經驗法則判斷事實之真偽，並將其決定
          及理由告知當事人」，為行政程序法第43條所明定。
        (2)被告及訴願機關經濟部均謂系爭商標上之中文「天然
          果萃」，有標榜自然果實萃取之意，其予消費者之認
          知僅係商品成分之描述用語。為支持此一見解，訴願
          機關經濟部另稱「此亦可由訴願人所檢送之廣告資料
          中，強調該天然果萃洗髮護髮系列『蘊含天然鮮果營
          養精華』可為佐證」。惟查系爭商標為「天然果萃」
          ，並非「天然鮮果營養精華」，且揆諸上述廣告資料
          ，「天然果萃」之字體約莫為「天然鮮果營養精華」
          字體的4倍大，則依消費者之認知，商品成分之直接
          而明顯的描述用語當然為字體明顯較小之「蘊含天然
          鮮果營養精華」，絕不會是字體大了4倍且僅具有暗
          示詞性質的「天然果萃」商標。商標因具備有表彰商
          品來源及象徵商品品質保證之功能，故其使用於商品
          廣告上時必定以顯目之方式為之，一般而言，廣告上
          商標之字體必定大於商品成分的描述用語，如此方能
          吸引消費者之目光焦點。詎訴願機關未察及此，反悖
          於一般商業習慣，將不具有直接明顯說明性之中文「
          天然果萃」解讀為係商品成分之描述用語，實難令原
          告甘服。行政機關雖依自己之自由心證，判斷事實，
          惟當其處理案件時，對於證據之證明力，仍須受論理
          及經驗法則之拘束，亦即行政機關作成行政處分或裁
          決時，仍必須依法以調查所得並獲有心證之事實關係
          為基礎，對證明為之判斷也應遵守論理及經驗法則，
          始為適法之行政處分或裁決。如前所述，被告及訴願
          機關經濟部在違反社會通念及一般商業習慣之情形下
          ，率爾認定系爭商標為直接而明顯說明商品成分之描
          述用語，其對證明待證事實之推理論述過程明顯悖於
          常理，違反了論理及經驗法則，殊無可採。
      5.綜上事實及理由，系爭商標「天然果萃」至多僅為一暗
        示性商標，且非同業競爭者所習慣使用或必須使用之商
        品說明文字，其未違反商標法第23條第1 項第2 款規定
        之情事，彰彰明甚。鑑此，請撤銷原處分及訴願決定，
        並判命被告就系爭商標註冊申請案，作成核准審定之處
        分，以維法制。
    (二)被告主張：
      按商標「表示商品或服務之形狀、品質、功用或其他說明
      者。」不得註冊，為商標法第23條第1 項第2 款所明定。
      本件原告申請註冊之「天然果萃」商標圖樣上之中文，有
      標榜從自然果實萃取而來之意，此可由原告所檢送之廣告
      資料中，強調蘊含天然鮮果營養精華得知，以之作為商標
      ，指定使用於「洗髮精‧‧‧」等商品，難謂與商品之成
      分說明無密切之關連，且由原告檢送之使用態樣觀之，雖
      如原告所稱「天然果萃」四字較其他說明文字大，然僅為
      使人一目瞭然其所含成分之排版設計，予消費者之認知仍
      係商品成分之描述用語，自有首揭法條之適用。至原告所
      舉案例，核與本案案情有別，自不得比附援引，執為本案
      應予核准註冊之論據，併此述明。是被告依法核駁其註冊
      之申請，並無不合。
    理  由
一、按商標係「表示商品或服務之形狀、品質、功用或其他說明
    者。」不得註冊。為商標法第23條第1 項第2 款所規定。所
    謂「商品之說明」係指商標之文字、圖形、記號、顏色、聲
    音、立體形狀或其聯合式，依社會一般通念如為商品本身之
    說明，或與商品本身之說明有密切關聯者，即不得註冊，不
    以經營該項商品之一般業者所共同使用為必要。
二、本件原告於93年3 月1 日以「天然果萃」商標（圖樣如附圖
    所示），指定使用於商標法施行細則第13條所定商品及服務
    分類表第3 類之「香皂，沐浴乳，洗髮精，潤髮乳，香水（
    料），香精油，化妝品，髮水，牙膏、牙粉、牙水，清潔、
    保養、處理及美化皮膚、頭皮及頭髮用非藥性製劑，頭髮造
    型劑，頭髮漂染、染白、染色、彩色用劑」等商品，向被告
    申請註冊。經被告審查，認系爭商標圖樣上之中文「天然果
    萃」，有標榜從自然果實萃取之意，係表示所指定商品之成
    分說明，應不准註冊，乃為核駁之處分。原告不服，依序提
    起訴願及行政訴訟；兩造之主張，各如事實欄所載，其爭點
    厥為系爭商標圖樣上之中文「天然果萃」是否係表示所指定
    商品之成分說明，而有違商標法第23條第1 項第2 款之規定
    ？
三、經查，本件原告申請註冊之「天然果萃」商標圖樣，係單純
    之中文「天然果萃」四字，該等文字予消費者之印像係表示
    自天然果實萃取而來之意，此亦可由原告所檢送之廣告資料
    中，強調該天然果萃洗髮護髮系列「蘊含天然鮮果營養精華
    」可為佐證，以之作為商標，指定使用於洗髮精、潤髮乳等
    商品，難謂與該等商品之成分說明無密切之關連，自有首揭
    法條之適用。又原告所稱「天然果萃」四字較「蘊含天然鮮
    果營養精華」等說明文字大四倍乙節，此僅為使人一目瞭然
    其所含成分之排版設計，予消費者之認知仍係商品成分之描
    述用語，尚難據此即認為其係暗示性之商標。至原告所舉案
    例，核其商標圖樣及所指定使用之商品或服務均與本件案情
    不同，依商標審查個案拘束原則，尚難比附援引，執為系爭
    商標亦應准予註冊之論據，併予指明。
四、綜上所述，系爭商標有商標法第23條第1 項第2 款規定不得
    註冊之情形；原告所訴，核不足採。從而，被告所為核駁之
    處分，洵無違誤，訴願決定予以維持，亦無不合。原告仍執
    前詞，訴請撤銷訴願決定及原處分，並命被告為准予系爭商
    標註冊之處分，均無理由，應予駁回。
據上論結，本件原告之訴為無理由，依行政訴訟法第98條第3 項
前段，判決如主文。
中    華    民    國    95    年     4    月    6     日
                    第二庭審判長法  官  徐  瑞  晃
                                法  官  蕭  惠  芳
                                法  官  李  得  灶
上為正本係照原本作成。
如不服本判決，應於送達後20日內向本院提出上訴狀並表明上訴
理由，如於本判決宣示後送達前提起上訴者，應於判決送達後20
日內補提上訴理由書（須按他造人數附繕本）。
中    華    民    國    95    年     4    月   12     日
                                書記官  陳  清  容


司法院資訊處製作；財團法人民間司法改革基金會備份。
